【裁判字號】    97,勞簡上,12
【裁判日期】    980108
【裁判案由】    給付退休金差額
【裁判全文】
臺灣士林地方法院民事判決            97年度勞簡上字第12號
上  訴  人  台灣利豐股份有限公司
法定代理人  甲○○
訴訟代理人  余天琦  律師
被 上訴 人  乙○○
上列當事人間給付退休金差額事件，上訴人對於中華民國97年4
月23日本院內湖簡易庭97年度湖勞簡字第16號第一審判決提起上
訴，本院於97年12月25日言詞辯論終結，判決如下：
    主      文
原判決關於命上訴人給付部分及假執行之宣告暨訴訟費用之裁判
均廢棄。
上開廢棄部分，被上訴人在第一審之訴駁回。
第一、二審訴訟費用新臺幣貳仟柒佰柒拾伍元由被上訴人負擔。
    事實及理由
一、本件被上訴人於原審起訴僅主張上訴人短付其退休金，訴請
    上訴人給付其退休金差額，此觀被上訴人之起訴狀記載及於
    原審之歷次陳述甚明。原審據被上訴之請求而為上訴人一部
    敗訴之判決，乃僅就被上訴人請求上訴人給付退休金差額為
    論斷，上訴人不服提起上訴，聲明請求將原審判決不利於己
    之部分廢棄改判，而被上訴人雖於本院審理時主張，其於原
    審聲明請求之數額內含13.5天之不休假獎金差額，僅未於原
    審表明云云，然終未就其主張上訴人應給付不休假獎金差額
    部分追加起訴，是本件審理之範圍，僅限於被上訴人於原審
    退休金差額之請求，是否有理由？不及於被上訴人請求上訴
    人給付不休假獎金差額部分，先予敘明。
二、被上訴人主張：伊自民國85年10月1 日起任職上訴人公司，
    期間上訴人一向表示有「年終雙薪」，並確實於每年1 月15
    日發給前一年度之第13個月薪水。依上訴人頒布之工作規則
    第49條及第39條及退休金給付辦法宣導資料，該第13個月薪
    水屬於固定年終獎金，應依比例列為退休金給與標準之「一
    個月平均月薪」計算。然被上訴人96年12月31日退休時，上
    訴人僅在退休金明細表正確記載退休金基數為20，並發給第
    13個月薪水新臺幣（以下同）63,000元，並未依比例將該第
    13個月薪水列入「平均工資」計算，錯以平均工資63,000元
    為計算基礎，給付被上訴人退休金126 萬元，依兩造之勞動
    契約關係及工作規則第39條，伊得請求上訴人給付之退休金
    ，應以20個退休金基數乘以一個月平均月薪即128,000 元計
    算，扣除上訴人已給付之126 萬元，其差額為1,645,020 元
    ，超過原審判決命上訴人給付之107,363 元及自97年1 月31
    日起至清償日止，按年息百分之5 計算之利息等語，並聲明
    駁回上訴人之上訴（被上訴人起訴請求遲延利息計算之起點
    為96年12月31日，原審就逾97年1 月31日利息部分駁回之，
    未據上訴，業已確定）。
三、上訴人則以：被上訴人所指之第13個月薪水，乃上訴人依工
    作規則第49條發予原告之年終獎金，須以員工全年無過失及
    發放日仍在職為條件，本質上與員工因工作獲致報酬有所不
    同，具有勉勵恩惠性質，非員工工作之代價，不應列入平均
    工資計算。而工作規則第39條第4 項雖規定比例計算之固定
    年終獎金屬薪資之一種，但該規定僅限於適用勞退新制之員
    工，被上訴人係適用「勞退舊制」申請退休，不得援引上述
    規定將年終獎金列入平均工資計算。又縱認年終獎金為工資
    之一部分，但因該筆年終獎金係計算事由即被上訴人96年12
    月31日退休當日之所得，依法亦不得列為平均工資等語置辯
    ，故聲明：(一)原判決不利於上訴人部分廢棄。(二)上開廢棄部
    分，被上訴人在第一審之訴駁回。(三)第一審及第二審訴訟費
    用均由被上訴人負擔。
四、兩造不爭之事實：
    被上訴人自85年10月1 日起任職於上訴人公司，自87年開始
    適用勞動基準法，其於96年12月31日退休，退休金基數為20
    個基數，上訴人已依平均工資63,000元計算，給付被上訴人
    退休金126 萬元。
五、兩造爭執平均工資之計算基礎、數額及上訴人是否短付被上
    訴人退休金，本院判斷如下：
  (一)被上訴人退休時領取之「第13個月薪水」不得列入平均工資
    計算：
    (1)查有關被上訴人退休金之給予標準，依上訴人於95年5 月
      8 日頒布之工作規則第39條規定，應以被上訴人之退休金
      基數乘以被上訴人「核准退休日時之一個月平均月薪」計
      算。然何謂「平均月薪」，工作規則並無定義性之規定。
      本院察其用語與勞動基準法第55條第2 項所定「核准退休
      時一個月平均工資」用語相類，並參考被上訴人於原審提
      出之上訴人公司「因應退休金條例改制退休、退職辦法變
      更說明會」宣導資料中「我們公司現行的退休辦法」之說
      明，就基數之說明為「退休前最後6 個月平均工資」與勞
      動基準法「一個月平均工資」之規定意義相同，且「平均
      月薪」之「月」字與冠於前之「一個月」文義相通，應係
      重複贅語，「薪」字亦與「工資」同義，是該工作規則「
      平均月薪」之真意，應係指勞動基準法所定「平均工資」
      而言。
    (2)按工資，謂勞工因工作而獲得之報酬；包括工資、薪金及
      按計時、計日、計月、計件以現金或實物等方式給付之獎
      金、津貼及其他任何名義之經常性給與均屬之；平均工資
      ，係指計算事由發生之當日前6 個月內所得工資總額除以
      該期間之總日數所得之金額，勞動基準法第2 條第3 款、
      第4 款定有明文。又依勞動基準法第2 條第4 款計算平均
      工資時，發生計算事由當日之工資日數，不列入計算，勞
      動基準法施行細則第2 條第1 款亦有明文。
    (3)本件被上訴人於96年12月31日退休，依照前開法律規定，
      應以其退休當日前6 個月內所得工資總額除以該期間之總
      日數所得之金額計算平均工資，且發生計算事由即退休日
      當日之工資日數，不列入計算。
    (4)上訴人雖曾於被上訴退休時發給被上訴人第13個月薪水（
      13th salary） ，有被上訴人提出之給付明細表在卷可資
      證明（見原審卷第12頁），且上訴人就此亦未爭執，可信
      為真。但該第13個月薪水，應係被上訴人退休當日，上訴
      人額外增加給予上訴人之金錢給付，屬退休當日之給付，
      不得列入平均工資計算，茲說明認定如下：
      1.依據被上訴人之主張，前開第13個月薪水，性質上是員
        工福利之「年終雙薪」或工作規則第39條第4 項及第49
        條之「固定年終獎金」，此亦為上訴人所不爭執。
      2.前述「年終雙薪」規定，見諸上訴人92年1 月1 日第9
        次修訂之工作規則第4 章一、(二)：「年終雙薪：當年度
        連續服務滿1 年以上，而全年無過失，且於發放日（次
        1 年度農曆新年前）仍在職者，發給1 個月薪資之年終
        獎金。如連續服務未滿1 年，而服務期間無過失，則按
        照任職比例計算發給。」。至「固定年終獎金」則見諸
        於於上訴人95年5 月8 日頒布之工作規則第6 章第39條
        第4 項。所指「固定年終獎金」綜觀工作規則全文，並
        參酌被上訴人「年終雙薪」之主張，及同規則第9 章第
        49條所規定：當年度連續服務滿1 年以上，而全年無過
        失，且於發放日（次1 年度農曆新年前）仍在職者，發
        給1 個月薪資（本薪加伙食津貼）之年終獎金。如連續
        服務未滿1 年，而服務期間無過失，則按照任職比例計
        算發給」，幾與92年1 月1 日第9 次修訂之工作規則第
        4 章一、(二)相同等情。足以認定該第13個月薪水即工作
        規則中所指之「年終雙薪」或「固定年終獎金」。據此
        其給付時期為「次1 年度農曆新年前」，給付要件則須
        勞工當年無過失且發放日時仍在職。
      3.被上訴人於96年12月31日退休，當時顯然並非第13個月
        薪水發放之時期，上訴人猶仍發給，被上訴復自承上訴
        人並無發給該筆金錢之其他依據，故該筆給付，顯然係
        上訴人優於原定工作規則第49條規定之額外給予，被上
        訴人退休時，上訴人於工資外，額外給予被上訴人金錢
        給付，應非屬被上訴人因工作而獲得之經常性報酬或工
        資，無從列入工資計算。矧該第13個月薪水，原本之給
        付時期為次1 年之農曆年前，乃被上訴人提前於退休當
        日即事由發生之日給付，縱認屬於工資，依照勞動基準
        法施行細則第2 條第1 款規定，更無從列入平均工資計
        算。
      4.被上訴人雖另主張上訴人於宣導勞退制時，曾印製宣導
        資料發予被上訴人，資料中說明計算退休金之薪資，包
        括1 個月固定年終獎金，且上訴人於歷年12月底，均根
        據當時薪水，再額外提撥6%入退休基金帳戶，表示承認
        有第13個月薪水，另上訴人公司網站公告之薪資資料，
        亦為月薪13個月云云，並提出宣導資料、台灣銀行信託
        部信託戶職工信託資金明給表及網頁列印資料為證，然
        查：
        參考被上訴人於原審所提出之「因應退休金條例改制
          退休、退職辦法變更說明會」宣導資料中「我們公司
          現行的退休辦法」之說明，上訴人雖確將1 個月固定
          年終獎金定義為薪資之一部分。此宣導資料因係上訴
          人為宣導而印製，嗣發給上訴人，衡情已由公司人事
          管理部門審閱，應有補充工作規則之效力。是如被上
          訴人於退休前6 個月，確曾依工作規則領取該第13個
          月薪水，即應列入平均工資計算。惟本件上訴人係於
          96年12月31日退休，退休前6 個月未遇領取「一個月
          年終獎金」或「第13個薪水」之時期，退休事由發生
          前6 個月（不包退休當日）亦無領取之事實，自無從
          列入平均工資計算。
        上訴人於95年5 月8 日頒布之工作規則第39條第4 項
          所定「前項薪資係指…比例計算之固定年終獎金」，
          已明確指出「前項」薪資，其規範範圍，就文義觀察
          ，僅限於同條第3 項適用「勞退新制」時薪資之定義
          ，且因文義相當明確，無從逸脫文義及於同條第1 項
          適用勞退舊制時薪資之定義。
        有關平均工資之計算，應受勞動基準法所定最低勞動
          條件之保障，依勞動契約之內容（含工作規則）之規
          定計算，並擇優適用。而平均工資之計算，應與雇主
          依勞動基準法第56條提撥勞工退休準備金之次數或各
          次數額並非必然相涉。易言之，雇主勞工退休準備金
          提撥不足，並不足藉此限縮勞動契約所定計算平均工
          資基礎。反之，勞工退休準備金溢撥，亦不能據以擴
          大勞動契約所定平均工資範疇。是被上訴人無勞動契
          約內容為據，逕以上訴人於歷年12月底，均根據當時
          薪水，再額外提撥6%入退休基金帳戶一節為憑，主張
          其於96年12月31日退休時所領取之第13個月薪水，應
          納入平均工資計算云云，即非可採。
        被上訴人提出之上訴人公司網站列印資料，上訴人否
          認其真正，其真實性已經存疑。況該資料有關適用對
          象之姓名均遭塗銷，該對象與上訴人間是否有特別之
          勞動契約約定，已無從得悉。且該資料僅就薪資報酬
          之資料（Remuneration Inoformation） 記載為月薪
          13個月，無法據以判定被上訴人於96年12月31日所領
          取之第13個月薪資是否應列入平均工資計算。
  (二)被上訴人一個月平均工資為63,000元，應領退休金為126 萬
    元，上訴人並無短付之情事：
    (一)查上訴人於96年12月31日退休，退休前6 月，薪資以月計
      為63,000元，其6 個月所得之工資總額為378,000 元，以
      之除以6 個月之總日數即180 日，計算平均工資為2,100
      元，1 個月之平均工資則為63,000元（63000 ×6 ÷180
      ×30＝63000） 。
    (二)被上訴人之退休金基數為20個，且適用勞退舊制，依上訴
      人95年5 月8 日所頒工作規則第39條第1 項第3 款規定，
      上訴人應給付被上訴人之退休金數額為20個基數乘以1 個
      月之平均工資63,000元，即126 萬元（63000 ×20＝0000
      000） 。
    (三)上訴人應給付被上訴人之退休金為126 萬元，上訴人既已
      全數給付，即無短付之情事。
六、綜上所述，本件被上訴人退休時所領取之「第13個月薪水」
    不得列入平均工資計算，故被上訴人退休時一個月平均工資
    應為63,000元，其退休金基數為20，退休金基數並以一個月
    平均工資為計算基礎，是被上訴人應領之退休金數額為126
    萬元，就此上訴人已全數給付，無短付之情。從而，被上訴
    人基於兩造勞動契約關係及工作規則第39條規定，請求上訴
    人給付短付之退休金107,363 元及遲延利息，為無理由，不
    應准許。原審為被上訴人一部勝訴之判決，命上訴人給付被
    上訴人107,363 元及自97年1 月31日起至清償日止，按年息
    百分之5 計算之利息，並依職權為假執行之宣告，尚有未洽
    。上訴意旨指摘原判決此部分不當，求予廢棄改判，為有理
    由，爰依法將原判決此部分廢棄，並改判如主文第二項所示
    。
七、本件事證已臻明確，兩造其餘攻擊防禦方法及舉證，經審酌
    與本件判決結果不生影響，爰不一一論述，併此敘明。
八、本院依職權定第一審、第二審訴訟費用額合計為2,775 元（
    第一審裁判費1,110 元、第二審裁判費1,665 元），均應由
    被上訴人負擔。
九、據上論結，本件上訴為有理由，依民事訴訟法第436 條之1
    第3 項、第450 條、第78條、第87條第2 項，判決如主文。
中    華    民    國    98    年    1     月    8     日
                  民事第一庭審判長法  官  黃小瑩
                                  法  官  馬傲霜
                                  法  官  周群翔
以上正本證明與原本無異。本件判決不得上訴。
中    華    民    國    98    年    1     月    8     日
                                  書記官  阮弘毅


司法院資訊處製作；財團法人民間司法改革基金會備份。
